ACORDAO-COMPLETO-2477863

ACÓRDÃO 10387/2021 ATA 29/2021 - SEGUNDA CÂMARA

VISTOS, relatados e discutidos o presente recurso de reconsideração interposto por Geraldo Novais Agra Filho em face do Acórdão 7809/2018-TCU-Segunda Câmara, alterado pelo Acórdão 7126/2019-TCU-Segunda Câmara, que cuidou de tomada de contas especial instaurada em razão da não comprovação da regular aplicação dos recursos transferidos ao município de Carneiros/AL por força do Convênio 281/2008, celebrado com o Ministério do Desenvolvimento Social e Combate à Fome - MDS,
ACORDAM os Ministros do Tribunal de Contas da União, reunidos em Sessão de 2ª Câmara, ante as razões expostas pelo Relator, com fundamento nos artigos 32, inciso I, e 33 da Lei 8.443/1992, em:
9.1. conhecer do recurso de reconsideração para, no mérito, dar-lhe provimento e tornar insubsistente o Acórdão 7809/2018-TCU-Segunda Câmara, alterado pelo Acórdão 7126/2019-TCU-Segunda Câmara;
9.2. jugar regulares com ressalvas as contas de Geraldo Novais Agra Filho, dando-lhe quitação, com fundamento nos arts. 1º, inciso I, 16, inciso II, 18 e 23, inciso II, da Lei 8.443/1992;
9.3. dar ciência desta deliberação ao responsável e ao interessado.

Recurso de reconsideração interposto por Geraldo Novais Agra Filho em face do Acórdão 7.809/2018-TCU-2ª Câmara, alterado pelo Acórdão 7.126/2019-TCU-2ª Câmara, que cuidou de tomada de contas especial instaurada em razão da não comprovação da regular aplicação dos recursos transferidos ao município de Carneiros/AL por força do Convênio 281/2008, celebrado com o Ministério do Desenvolvimento Social e Combate à Fome  MDS.

Segunda Câmara

Município de Carneiros - AL.

3. Interessados/Responsáveis/Recorrentes:
3.1. Interessado: Ministério do Desenvolvimento Social (extinta) (05.526.783/0001-65).
3.2. Responsável: Geraldo Novais Agra Filho (XXX.349.854-XX).
3.3. Recorrente: Geraldo Novais Agra Filho (XXX.349.854-XX).

13.1. Ministros presentes: Bruno Dantas (Presidente), Augusto Nardes (Relator), Aroldo Cedraz e Raimundo Carreiro.
13.2. Ministros-Substitutos presentes: Marcos Bemquerer Costa e André Luís de Carvalho.

AUGUSTO NARDES

Ministro José Mucio Monteiro.

Adoto como relatório a instrução de mérito elaborada no âmbito da Secretaria de Recursos deste Tribunal - Serur (peça 110) , acolhida pelo corpo dirigente da unidade técnica (peças 111 e 112) , que contou com a anuência do Ministério Público junto a este Tribunal (peça 113) :
"INTRODUÇÃO
1.	Trata-se de recurso de reconsideração interposto por Geraldo Novais Agra Filho (peças 93-94) em face do Acórdão 7809/2018-TCU-Segunda Câmara (peça 43) , de relatoria do Ministro José Mucio Monteiro, alterado pelo Acórdão 7126/2019-TCU-Segunda Câmara (peça 60) , vazado nos seguintes termos:
9.1 julgar irregulares as contas de Geraldo Novais Agra Filho, condenando-o ao pagamento da quantia a seguir especificada, com a fixação do prazo de quinze dias, a contar da notificação, para comprovar, perante o Tribunal, o recolhimento da dívida aos cofres do Tesouro Nacional atualizada monetariamente e acrescida dos juros de mora, calculados a partir da data discriminada até a data do recolhimento, na forma prevista na legislação em vigor.
Valor original (R$) 	Data da ocorrência
30.712,43 		22/7/2009
9.2. aplicar a Geraldo Novais Agra Filho multa de R$ 3.500,00 (dez mil reais) , fixando-lhe o prazo de 15 (quinze) dias da notificação para que comprove perante o TCU o recolhimento do valor aos cofres do Tesouro Nacional, o qual deverá ser atualizado monetariamente a partir da data deste acórdão, se pago após o vencimento;
9.3 autorizar, desde logo, a cobrança judicial das dívidas, caso não atendida a notificação;
9.4. remeter cópia deste acórdão à Procuradoria da República no Estado de Alagoas, para as medidas que entender cabíveis. 
HISTÓRICO
2.	Trata-se de tomada de contas especial instaurada em desfavor de Geraldo Novais Agra Filho, ex-prefeito de Carneiros/AL, em razão da não comprovação da regular aplicação dos recursos transferidos àquela municipalidade por força do Convênio 281/2008, celebrado com o Ministério do Desenvolvimento Social e Combate à Fome, cujo objeto era a construção de cisternas de placas para armazenamento de água da chuva, visando à dotação de infraestrutura hídrica para consumo humano.
2.1.	Os recursos previstos para a implementação do objeto foram orçados em R$ 222.650,23, sendo R$ 201.600,23 de responsabilidade do concedente e R$ 21.050,00 a título de contrapartida a cargo do município. 
2.2.	O MDS emitiu o Parecer Técnico 2/2014 (peça 1, p. 132-140) , que examinou a prestação de contas e concluiu que as metas previstas no convênio não foram alcançadas, ante a ausência de documentação comprobatória da sua execução.
2.3.	Após regular citação, o responsável apresentou defesa e solicitou sobrestamento dos autos para apresentação de documentos.
2.4.	Foi concedido prazo adicional de trinta dias para defesa, mas o gestor apenas trouxe novos elementos após cinco meses.
2.5.	Após exame da defesa e dos documentos juntados, o gestor teve suas contas julgadas irregulares, com imputação de débito e de multa.
2.6.	O voto condutor da decisão reconheceu que 'a documentação acostada aos autos pelo responsável (peças 30 a 36) traz, com efeito, evidências de que o objeto do convênio foi efetivamente executado (...) ' (peça 44, p. 2, item 16) .
2.7.	No entanto, considerou que ' (...) não basta a mera execução propriamente dita do objeto do ajuste; a prestação de contas deve ser capaz de comprovar o nexo de causalidade entre os recursos aplicados e as despesas realizadas' (peça 44, p. 2, item 17) . E concluiu 'A ausência, nos autos, de notas fiscais, extratos bancários e documentos de pagamento impede o estabelecimento do requerido nexo de causalidade e, em consequência, não permite a comprovação da correta aplicação dos recursos' (peça 44, p. 2, item 18) .
2.8.	Irresignado com a decisão, o responsável opôs embargos de declaração (peça 50) , conhecidos e parcialmente providos, para reduzir o valor do débito e da multa, nos termos do Acórdão 7126/2019-TCU-Segunda Câmara (peça 60) . Em especial, foi observado que o responsável trouxe novos documentos que permitiram estabelecer nexo de causalidade entre parte dos recursos do convênio e a execução do objeto. Remanesceu débito no valor original de R$ 30.712,43.
2.9.	Ainda inconformado, o ex-gestor opôs novos embargos (peças 69-76) , conhecidos e parcialmente providos pelo Acórdão 7142/2020-TCU-Segunda Câmara (peça 84) , apenas para prestar esclarecimentos, sem alterar a decisão embargada.
2.10.	Nesse momento, o responsável interpõe recurso de reconsideração (peças 93-94) .
ADMISSIBILIDADE
3.	O exame preliminar de admissibilidade à peça 95 - acolhido pelo Relator ad quem em despacho à peça 99 - concluiu por conhecer do recurso, com suspensão dos efeitos dos itens 9.1, 9.2 e 9.3 do acórdão recorrido.
MÉRITO
4.	Constitui objeto do recurso examinar se:
	i) os novos documentos trazidos pelo responsável em sede de embargos são aptos a afastar o débito remanescente imputado ao responsável; e
	ii) é possível reconhecer boa-fé do recorrente, capaz de afastar sua condenação nos autos.
5. 	Da execução do contrato de repasse
5.1.	O recorrente argumenta que apresentou novos documentos em sede de seus segundos embargos (peças 69-76) , que seriam capazes de comprovar a regular execução do convênio em sua integralidade.
5.2.	Defende que o exame dos documentos naquela oportunidade era possível, em atendimento ao princípio da verdade material e do formalismo moderado. Nesse sentido cita julgados desta Corte.
5.3.	Reitera que os documentos contidos nos autos permitem demonstrar a regular execução do ajuste, sob os aspectos físico e financeiro. Entende que sua condenação afronta aos princípios da legalidade, da razoabilidade e da proporcionalidade, e cita doutrina de Karl Larenz sobre o tema. Transcreve ainda o artigo 2º da Lei 9.784/1999, que dispõe sobre a aplicação dos princípios em referência à administração pública.
5.4.	Por fim, caso não acolhidos os seus argumentos, requer a reabertura da instrução processual, com realização de novas diligências e manifestações dos interessados.
Análise
5.5.	Com parcial razão o gestor.
5.6.	De início, cabe esclarecer que competia ao responsável prestar as contas dos recursos sob sua gestão até 30/6/2010, nos termos da Cláusula Terceira do termo do convênio à peça 1, p. 66.
5.7.	Ainda que entenda o ato de prestar as contas no prazo como mero formalismo que não poderia ser penalizado, é de se notar que os documentos, quando apresentados, foram examinados pelo Tribunal de forma tempestiva. Como assinalado no voto condutor da decisão condenatória (peça 44) : 
8. Em homenagem aos princípios da ampla defesa e do contraditório, concedi prazo adicional de 30 dias ao responsável (peça 27) . Nada obstante, o ex-prefeito encaminhou nova documentação somente cinco meses após a sua notificação; não pode alegar, portanto, insuficiência de tempo para trazer elementos que pudessem auxiliá-lo em sua defesa.
5.8.	E após a prolação do acórdão condenatório, o responsável ingressou com novos documentos em sede dos seus primeiros embargos (peça 50) . Essa espécie recursal busca corrigir obscuridade, omissão ou contradição da decisão recorrida, nos termos do artigo 34 da Lei 8.443/1992. Ainda assim, o Ministro-Relator examinou os documentos, conforme se observa do seguinte excerto do voto condutor (peça 61) :
9. Ainda por apreço à verdade material, e tendo em conta a baixa materialidade do montante comprovado, considero que tais documentos devem ser recebidos pelo Tribunal com o efeito de reduzir o débito, conforme exposto, e também a multa atribuída ao responsável. Entendo que tais providências homenageiam os princípios da ampla defesa e do direito ao contraditório. E, ainda que não haja obscuridade, omissão e contradição no sentido estrito expresso no art. 287 do Regimento Interno, dado o princípio do formalismo moderado que rege os processos aqui analisados, excepcionalmente, deve-se dar provimento parcial ao recurso, com efeitos infringentes, para alterar o acórdão recorrido, reduzindo-se o débito e a multa atribuídos ao recorrente. 
5.9.	Ato contínuo, o recorrente opôs novos embargos, apresentando novos documentos (peças 69-76) . E dessa vez, foi consignado que a espécie recursal utilizada não se prestava a rediscutir mérito do processo (decisão às peças 84-86) . O gestor ingressou com recurso de reconsideração (peças 93-94) , momento em que os documentos serão analisados.
5.10.	A despeito do dever constitucional do gestor de prestar contas dos recursos sob sua gestão (artigo 70, parágrafo único, da Constituição Federal/1988) , o que não foi cumprido pelo recorrente até o momento, observa-se que foram respeitados nos autos os princípios da verdade material, formalismo moderado, legalidade, razoabilidade e proporcionalidade. Os documentos que permitiram atestar regular execução do convênio foram devidamente acatados pelo Tribunal. 
5.11.	Nesta oportunidade, passa-se a examinar os documentos juntados pelo responsável em sede dos últimos embargos.
5.12.	O recorrente juntou à peça 70, p. 1-11, os mesmos documentos juntados aos primeiros embargos (peça 50) e acolhidos pelo Tribunal anteriormente para redução do débito. Não são elementos novos.
5.13.	À peça 71, colaciona relatório de 'Capacitação em Gerenciamento de Recursos Hídricos' e à peça 76, relatório de cumprimento do objeto. Esses documentos, assim como aqueles juntados à defesa inicial de peças 30-36, podem eventualmente demonstrar a execução física do objeto, mas não comprovam nexo de causalidade entre os recursos e as despesas, fundamento para condenação do recorrente.
5.14.	Os documentos juntados às peças 72, 73 e 75 referem-se, respectivamente, a pagamentos dos instrutores de cursos, formulários de registro das capacitações e prestação de serviços de assessoria e consultoria. Esses itens estão previstos no plano de trabalho como despesas a serem custeadas pela contrapartida municipal (peça 1, p. 22) . Não compõem, portanto, o débito imputado ao gestor. No mesmo sentido os documentos anexados à peça 71, p. 12-18, e peça 72, p. 46, que tratam de notas fiscais e recibos com gastos para realização de cursos.
5.15.	Por fim, à peça 74 o recorrente colaciona 10 (dez) termos de adesão ao serviço voluntário de cisterneiro e 10 (dez) recibos de pagamentos, cada um no valor de R$ 3.000,00, firmado com Ronildo dos Santos Gabriel (p. 1-6) , Rosivan de Melo Lima (p. 7-13) , José Leite da Silva (p. 14-18) , Cícero Dionísio Brandão (p. 19-24) , Claudenildo Leite da Silva (p. 25-29) , Salvador Feitosa da Silva (p. 30-34) , José Amilton de Oliveira (p. 35-41) , José Cícero de Alcantara (p. 42-45) , José Valmir Cavalcante dos Santos (p. 47-52) , Welington Maciel (p. 53-58) .
5.16.	Com base nos recibos e termos de adesão, os gastos em referência tratam da construção de cisternas e somaram R$ 30.000,00. Os recibos mencionam expressamente o Convênio 281/2008, firmado entre a prefeitura municipal de Carneiros e o Ministério do Desenvolvimento Social e Combate a Fome. No entanto, não foram apresentados os extratos bancários da conta específica, de forma a comprovar o efetivo nexo causal entre os recursos e as despesas em referência.
5.17.	Caso se entenda possível superar a ausência do extrato bancário da conta específica, caberia acolher os documentos para afastar parcela do débito remanescente, por possuir pertinência com o objeto do convênio e representar despesa prevista no plano de trabalho (peça 1, p. 22) .
5.18.	Na hipótese de acolher as despesas em questão, restaria parcela de gastos não comprovados no valor de R$ 712,43.
5.19.	A despeito da baixa materialidade do débito restante, considera-se oportuno mantê-lo em face do responsável, uma vez que persiste irregularidade nas contas.
5.20.	Nos termos da Cláusula 3ª do termo do convênio, o prazo para apresentação das contas era de trinta dias após término da vigência do ajuste. O prazo final de vigência se deu em 31/5/2010 (peça 1, p. 66) .
5.21.	As contas finais deveriam ter sido prestadas até 30/6/2010, o que não ocorreu. Em consequência, foi necessário instaurar TCE e realizar procedimentos de cobranças administrativas pela inação do gestor em cumprir compromisso assumido no termo do convênio.  
5.22.	O responsável somente apresentou os documentos que permitiram sanear a quase totalidade do débito em sede de segundos embargos de declaração (peças 69-76) , opostos em 11/11/2019, mais de nove anos da data final estabelecida. Os documentos aqui examinados são do ano de 2009 e poderiam ter sido apresentados tempestivamente no prazo de prestação de contas.
5.23.	Não foi apresentado na defesa (peças 30-36) , nos dois embargos (peças 50 e 69-76) e no recurso (peças 93-94) qualquer motivo para justificar o atraso na apresentação das contas.
5.24.	O responsável apresentou a prestação de contas reclamada apenas na fase externa da TCE, sempre de forma parcial. E somente foi possível acolher a maior parte dos gastos do convênio no presente grau recursal, após condenação inicial proferida pelo acórdão recorrido. 
5.25.	A jurisprudência deste Tribunal considera que 'a apresentação intempestiva de documentação comprovando a boa e regular aplicação dos recursos financeiros recebidos da União elide o débito, mas não afasta a omissão inicial do gestor, ensejando a irregularidade das contas com a aplicação de multa ao responsável' (Acórdão 4838/2017-TCU-Segunda Câmara, relatoria do Ministro Marcos BemQuerer) .
5.26.	A omissão dos responsáveis em apresentar as contas no prazo estipulado e o silêncio na justificativa para o atraso caracterizou descumprimento aos termos do convênio e resultou em ônus para a administração pública. Foi necessário a autuação de processo de tomada de contas especial, cobrança no âmbito do controle interno e neste Tribunal.
5.27.	Com estas considerações, remanesce a irregularidade das contas, com base no artigo 16, inciso III, alínea a, da Lei 8.443/1992, cabendo afastar parcela do débito no valor de R$ 30.000,00 e adequar o valor da multa, considerando o atraso na apresentação das contas e a dívida restante.
6. 	Da boa-fé
6.1.	O recorrente considera que seria fundamental analisar o elemento volitivo do agente para imputar responsabilidade. Nesse sentido colaciona julgados do Tribunal que tratam da matéria.
6.2.	Afirma que a decisão recorrida examinou a boa-fé de forma objetiva, sem observar a intenção do agente. Na hipótese de ser mantida a condenação, pugna pela redução da pena de multa, considerando grau de culpa e outras questões inerentes ao caso concreto.
Análise
6.3.	Os argumentos e pedidos não merecem proceder.
6.4.	No âmbito do Tribunal, a boa-fé no âmbito do TCU não pode ser presumida, devendo ser objetivamente demonstrada e comprovada, a partir dos elementos que integram os autos, para que venha a ser reconhecida. Nesse sentido os Acórdãos 1921/2011-TCU-1º Câmara, de relatoria do Ministro Raimundo Carreiro, 88/2007-TCU-Plenário, de relatoria do Ministro Augusto Nardes, e Acórdão 4667/2017-TCU-1º Câmara, de relatoria do Ministro Bruno Dantas. No caso concreto, não se observou elementos que pudessem atestar a boa-fé na conduta do responsável.
6.5.	A omissão injustificada no dever de prestar contas descumpriu o termo do convênio assinado pelo próprio recorrente (peça 1, p. 82) e violou a Constituição Federal/1988, em seu artigo 70, parágrafo único.
6.6.	O ato omisso do recorrente caracteriza conduta culposa, por negligência na comprovação da regular aplicação de recursos públicos. Desse modo, remanesce irregularidade e fundamento para condenação em multa do gestor, nos termos do artigo 16, inciso III, alínea a, da Lei 8.443/1992
CONCLUSÃO
7. 	Com base nos elementos dos autos, conclui-se que:
	i) O responsável colaciona termos de adesão ao serviço voluntário de cisterneiro e recibos de pagamentos que somam R$ 30.000,00. Esses elementos poderiam ser acatados para justificar despesas na construção de cisternas, caso o Tribunal entenda possível superar a ausência dos extratos bancários necessários para estabelecer o respectivo nexo causal.
	ii) Caso acolhidas as despesas pelo Tribunal, cabe registrar que a apresentação intempestiva de documentação comprovando a boa e regular aplicação dos recursos elide a parcela do débito correspondente, mas não afasta a omissão inicial do gestor e a dívida restante, ensejando a irregularidade das contas, nos termos da jurisprudência deste Tribunal (Acórdão 4838/2017-TCU-Segunda Câmara, relatoria do Ministro Marcos BemQuerer) .
	iii) Cabe adequar o valor da multa considerando a irregularidade de atraso injustificado na apresentação das contas, e o valor da dívida remanescente.
	iv) No caso concreto, não foi possível reconhecer boa-fé do gestor, que atuou de forma culposa por negligência ao deixar de prestar contas de forma tempestiva dos recursos sob sua gestão.
PROPOSTA DE ENCAMINHAMENTO
8.	Ante o exposto, submete-se o presente exame à consideração superior, propondo-se, com fundamento nos artigos 32, inciso I, e 33 da Lei 8.443/1992:
	a) conhecer do recurso e, no mérito, dar-lhe provimento parcial, para:
a.1) afastar parcela do débito no valor de R$ 30.000,00, remanescendo dano na quantia histórica de R$ 712,43, com manutenção do julgamento pela irregularidade das contas, em face da omissão no dever de prestar contas dos recursos recebidos no prazo estabelecido; e
a.2) adequar o valor da multa à irregularidade de atraso na prestação de contas e à quantia do débito remanescente.
	b) dar ciência da decisão ao recorrente e aos demais interessados."
	É o relatório.

8.1. Henrique José Cardoso Tenório (10157/OAB-AL) e outros, representando Geraldo Novais Agra Filho.

Procurador Marinus Eduardo De Vries Marsico.

TOMADA DE CONTAS ESPECIAL. CONVÊNIO. AUSÊNCIA DE NEXO DE CAUSALIDADE. CONTAS IRREGULARES. DÉBITO. MULTA. EMBARGOS. DOCUMENTOS NOVOS. PARCIAL PROVIMENTO. NOVOS EMBARGOS. NOVOS DOCUMENTOS. ESPÉCIE INADEQUADA PARA REDISCUSSÃO DE MÉRITO. RECURSO DE RECONSIDERAÇÃO. CONHECIMENTO. DÉBITO REMANESCENTE DE BAIXO VALOR. PRINCÍPIOS DA RAZOABILIDADE E DA PROPORCIONALIDADE. CONTAS REGULARES COM RESSALVAS.

TOMADA DE CONTAS ESPECIAL (TCE)

Secretaria de Recursos (Serur).

Trata-se de recurso de reconsideração interposto por Geraldo Novais Agra Filho (peças 93-94) em face do Acórdão 7809/2018-TCU-Segunda Câmara (peça 43) , de relatoria do Ministro José Mucio Monteiro, alterado pelo Acórdão 7126/2019-TCU-Segunda Câmara (peça 60) , que cuidou de tomada de contas especial instaurada em razão da não comprovação da regular aplicação dos recursos transferidos ao município de Carneiros/AL, por força do Convênio 281/2008, celebrado com o Ministério do Desenvolvimento Social e Combate à Fome - MDS.
2.	Os recursos previstos para a implementação do objeto - construção de cisternas de placas para armazenamento de água da chuva, visando à dotação de infraestrutura hídrica para consumo humano - foram orçados em R$ 222.650,23, sendo R$ 201.600,23 de responsabilidade do concedente e R$ 21.050,00 a título de contrapartida a cargo do município. 
3.	O MDS emitiu o Parecer Técnico 2/2014 (peça 1, p. 132-140) , que examinou a prestação de contas e concluiu que as metas previstas no convênio não foram alcançadas, ante a ausência de documentação comprobatória da sua execução.
4.	No âmbito deste Tribunal, após exame da defesa e dos documentos juntados, o gestor teve suas contas julgadas irregulares, com imputação de débito e de multa nos valores de R$ 30.712,43 e R$ 3.500,00.
5.	Estando presentes os requisitos de admissibilidade previstos nos arts. 32, inciso I, e 33 da Lei 8.443/1992, entendo que cabe conhecer do recurso e adentrar o seu mérito.
6.	O recorrente argumenta que apresentou novos documentos em sede de seus segundos embargos (peças 69-76) , que seriam capazes de comprovar a regular execução do convênio em sua integralidade, e sustenta que os documentos contidos nos autos permitem demonstrar a regular execução do ajuste, sob os aspectos físico e financeiro. 
7.	À peça 74, o recorrente colaciona 10 (dez) termos de adesão ao serviço voluntário de cisterneiro e 10 (dez) recibos de pagamentos, cada um no valor de R$ 3.000,00, firmado com Ronildo dos Santos Gabriel (p. 1-6) , Rosivan de Melo Lima (p. 7-13) , José Leite da Silva (p. 14-18) , Cícero Dionísio Brandão (p. 19-24) , Claudenildo Leite da Silva (p. 25-29) , Salvador Feitosa da Silva (p. 30-34) , José Amilton de Oliveira (p. 35-41) , José Cícero de Alcantara (p. 42-45) , José Valmir Cavalcante dos Santos (p. 47-52) , Welington Maciel (p. 53-58) .
8.	Segundo instrução da Serur, "com base nos recibos e termos de adesão, os gastos em referência tratam da construção de cisternas e somaram R$ 30.000,00, sendo que os recibos mencionam expressamente o Convênio 281/2008, firmado entre a prefeitura municipal de Carneiros e o Ministério do Desenvolvimento Social e Combate a Fome. No entanto, não foram apresentados os extratos bancários da conta específica, de forma a comprovar o efetivo nexo causal entre os recursos e as despesas em referência".
9.	A Serur, com a anuência do Ministério Público junto a este Tribunal - MPTCU, sustenta que, caso se entenda possível superar a ausência do extrato bancário da conta específica, caberia acolher os documentos para afastar parcela do débito remanescente, por possuir pertinência com o objeto do convênio e representar despesa prevista no plano de trabalho (peça 1, p. 22) . Desse modo, restaria parcela de gastos não comprovados no valor de R$ 712,43.
10.	Ainda, segundo a unidade técnica, a despeito da baixa materialidade do débito restante, considera-se oportuno mantê-lo, uma vez que, nos termos da Cláusula 3ª do termo do convênio, o prazo para apresentação das contas era de trinta dias após término da vigência do ajuste, ou seja, as contas finais deveriam ter sido prestadas até 30/6/2010, o que não ocorreu. O responsável somente apresentou os documentos que permitiram sanear a quase totalidade do débito em sede de segundos embargos de declaração (peças 69-76) , opostos em 11/11/2019. 
11.	Não obstante a fundamentação presente nos pareceres, divirjo dos posicionamentos da Serur e do MPTCU constantes dos autos, em face das peculiaridades do caso em análise.
12.	O débito remanescente, segundo os mencionados posicionamentos, na quantia de R$712,43, corresponde a 0,3% do valor total do convênio.
13.	Este Tribunal tem adotado a linha de relevar na apreciação das contas a insignificância do valor do débito em face dos princípios da racionalização administrativa e da economia processual, com a dispensa do recolhimento do valor pendente, julgando regulares com ressalva as contas do responsável, a exemplo dos acórdãos 8.483/2017 e 10.641/2015, ambos da Segunda Câmara, e do Acórdão 4020/2021-TCU-Primeira Câmara.
14. 	A propósito, por ocasião do voto condutor do Acórdão 1283/2019-TCU-Segunda Câmara, manifestei-me nos seguintes termos:
29. Contudo, tendo vista a insignificância do débito remanescente em face do valor gerido (R$ 702.550,07) , correspondente a 0,86% desse total, tendo em conta a racionalização administrativa e a economia processual e com o objetivo de evitar que o custo da cobrança seja superior ao valor do ressarcimento, adoto a lição do Ministro Weder de Oliveira que, em observância aos princípios da razoabilidade e da proporcionalidade, ao relatar o Acórdão 897/2014-TCU-Plenário, que cuidou do Convênio nº 105/2001 do mesmo convenente, pugnou pelo julgamento das contas desse mesmo gestor pela regularidade com ressalvas, dando-lhe quitação.
30. Assim, quanto ao sr. Fernando Bezerra de Souza Coelho, dado que não há indícios de locupletamento pessoal e que os recursos pendentes de comprovação são de baixa materialidade em relação ao montante gerido, devem-se acatar parcialmente as alegações de defesa, considerando-se elidida a sua responsabilidade e adotando-se as providências previstas no art. 16, I, da IN/TCU 71/2012, que determina à autoridade competente a baixa da responsabilidade pelo débito nessas circunstâncias.
15.	Apesar do atraso da entrega da documentação comprobatória das despesas do convênio pelo recorrente, o contexto em análise possui similaridade aos casos tratados pelos mencionados acórdãos, a saber: inexistência de indícios de locupletamento pessoal e recursos pendentes de comprovação de baixa materialidade em relação ao montante gerido.  
16.	Dessa forma, proponho que seja dado provimento ao recurso interposto e julgadas regulares com ressalvas as contas do responsável.
	Ante o exposto, VOTO para que este Tribunal adote a minuta de Acórdão que trago à apreciação deste Colegiado.
TCU, Sala das Sessões Ministro Luciano Brandão Alves de Souza, em 17 de agosto de 2021.
Ministro JOÃO AUGUSTO RIBEIRO NARDES 
Relator